【裁判字號】    89,訴,3306
【裁判日期】    900329
【裁判案由】    租佃爭議
【裁判全文】
臺灣臺中地方法院民事判決  八十九年度訴字第三三０六號
      原      告    戊○○
      訴訟代理人    丁○○
      原      告    乙○○○
      訴訟代理人    己○○
                    丙○○
      原      告    甲○
                    庚○○
      右  四  人
      訴訟代理人    謝勝隆  律師
      被      告    保證責任臺中縣清水合作農場
                              .
      法定代理人    辛○○    .
      訴訟代理人    楊惠珍  律師
      受告知訴訟人  台中縣政府    設台中縣豐原市○○街三六號
      法定代理人    廖永來    .
右當事人間租佃爭議事件，經台中縣政府耕地租佃委員會調處不成立移送前來，本院
判決如左：
    主      文
原告之訴駁回。
訴訟費用由原告負擔。
    事      實
甲、原告方面：
  一、聲明：（一）確認原告戊○○與被告間就坐落台中縣清水鎮○○段一八六六之
      二地號田地之三七五耕地租賃關係存在；（二）確認原告乙○○○、甲○與被
      告間就坐落台中縣清水鎮○○段五七九地號田地之三七五耕地租賃關係存在；
      （三）確認原告庚○○與被告間就坐落台中縣清水鎮○○段七七三之二地號田
      地之三七五耕地租賃關係存在。
  二、陳述：
    (一)緣坐落台中縣清水鎮○○段一八六六之二、五七九、七七三之二等地號三筆土
      地（下稱系爭土地），係受告知訴訟人台中縣政府所有，為被告所承租後，再
      租予原告耕作，其中銀聯段一八六六之二地號土地，由原告戊○○承租，面積
      為０點一三九一公頃；同段五七九地號土地，由原告陳何琴、甲○分別承租
      ，面積各為０點０七二八公頃、０點０三三三公頃；同段七七三之二地號土地
      ，由原告庚○○承租，面積為０點一二三四公頃，均訂有耕地租約。
    (二)原告於系爭土地從事耕種，因農業生產需要農機、肥料配合，原告乃陸續於承
      租土地，搭建農舍，以擺設農機、肥料或農藥等，以備農田作業，熟料，受告
      知訴訟人竟誤將此等農用屋舍充作原告已不自任耕作，且擅自變更用途之情事
      ，竟發函向被告終止租賃關係並回收系爭土地，而被告亦隨函文通知原告終止
      各該租賃關係，致原告等之租賃權恐有消滅之虞，而使原告無法以維生，再者
      ，參照最高法院六十四年台上字第五七一號判例意旨，亦認農舍只要不是為了
      解決佃農家族實際居住問題，於承租耕地上自應允許有農舍之存在，故本件原
      告既無不自任耕作，且所搭之地上物亦屬農舍之範圍，則被告自不得以有農舍
      為由，逕行終止兩造間之租賃契約。
    (三)被告發文予原告之內容，僅附受告知訴訟人函文，並無任何實體上表明其行使
      約定或法定終止租約權利之理由，則推其意旨，無非以任意終止為目的，但查
      兩造之租約為定期租賃，被告自不得以於租賃期間內以非法律所定之事由，逕
      為終止，且亦不生解消兩造間租賃關係，再者，被告終止之時機，亦與耕地三
      七五減租條例第十八條前段，應於收益季節後次期作業開始前為之不符，且並
      未於一年前預先通知，亦與土地法第一百十三條所定有違，自不生終止之效力
      ，故兩造間就系爭土地之租賃關係迄今仍然存續中。
  三、證據：提出土地登記簿謄本、地籍圖謄本及現場照片各三份。
乙、被告方面：
  一、聲明：如主文所示。
  二、陳述：
    (一)系爭土地係受告知訴訟人所有之公有耕地，經受告知訴訟人出租予被告後，再
      由被告分別出租與原告，惟因原告均違反耕地三七五減租條例第十六條及公有
      耕地租賃契約書第九項第二款規定不自任耕作，且擅自變更用途，在系爭土地
      搭蓋建物，經受告知訴訟人實地會勘發現後，乃發文終止與被告間之租賃契約
      ，被告亦以同一事由終止與原告間之租賃契約。
    (二)又鈞院沙鹿簡易庭前於八十八年一月四日前往勘驗時，原告戊○○陳稱於七、
      八年前在承租之土地上搭蓋建物，第一個房間曾讓附近鄰居擺設神壇等語，原
      告庚○○亦陳稱，承租土地上之鐵皮屋為八年前建的，因其太太車禍才由其兒
      子裝修供其太太居住等語，原告甲○則陳稱其搭建之建物已有二十年，內有木
      材機器四台，油漆桶內是機油等語，而原告陳何琴有興建房屋於承租之土地
      上，足證原告均有將承租之耕地變更用途情事，原告既違反租約及法律規定，
      被告自得終止租約。
  三、證據：提出台中縣政府函文四份、現場照片三份、本院沙鹿簡易庭勘驗筆錄一
      份。
丙、本院依職權履勘系爭土地並囑託台中縣清水地政事務所派員會同勘測。
   理    由
一、程序方面：
    按耕地三七五減租條例第一條所謂耕地之租佃，係指土地法所稱耕地租用而言，
    最高法院著有四十四年台上字第六一一號判例可資參照，是依土地法第一百零六
    條：「以自任耕作為目的，約定支付地租，使用他人之土地者，為耕地租用。前
    項所稱耕作，包活漁牧而言」。凡租耕他人之農地（田地、旱地），其租用目的
    係種植甘蔗、蕃薯、茶、桑等一般農作物者，固為耕地租用，即租用他人之農地
    ，其租用之目的，係從事漁牧者，亦同為耕地租用，二者均有耕地三七五減租條
    例之適用。又出租人與承租人因耕地租佃發生爭議時，應由當地鄉（鎮、市、區
    ）公所耕地租佃調解委員會調解；調解不成立者，應由直轄市或縣（市）政府耕
    地租佃委員會調處，不服調處者，由直轄市或縣（市）政府耕地租佃委員會移送
    該管司法機關，且此項爭議案件非經調解、調處，不得起訴，耕地三七五減租條
    例第二十六條亦定有明文。經查本件系爭土地，其地目編定為「田」，而原告向
    被告承租系爭土地耕作，其租用目的係種植稻穀，此有土地登記簿謄本三份、公
    有耕地租賃契約影本四紙在卷可稽，堪認本件係關於耕地租佃之事件，是依法即
    應經調解、調處之程序。而本件原告於起訴前已向台中縣清水鎮公所、台中縣政
    府耕地租佃委員會申請調解、調處，有台中縣政府八十九年十月五日八九府地籍
    字第二七六一０號函檢附之調解及調處申請書各四件、調解及調處筆錄各四份暨
    相關資料可稽，應認已踐行調解及調處之程序（最高法院七十二年度台上字第六
    八０號判決參照），其起訴前應具備之要件已完足，本件程序合法，核先敘明。
二、次按確認法律關係之訴，非原告有即受確認判決之法律上利益者，不得提起之，
    民事訴訟法第二百四十七條第一項定有明文。又民事訴訟法第二百四十七條所謂
    即受確認判決之法律上利益，係指因法律關係之存否不明確，致原告在私法上之
    地位有受侵害之危險，而此項危險得以對於被告之確認判決除去之者而言，故確
    認法律關係成立或不成立之訴，苟具備前開要件，即得謂有即受確認判決之法律
    上利益，最高法院二十七年度上字第三一六號及四十二年台上字第一０三一號著
    有判例可資參照。本件原告主張兩造間就系爭土地具有租賃關係存在，為被告所
    否認，則原告在私法上之地位有受侵害之危險，且此項危險得以對於被告之確認
    判決除去之。依首揭開說明，原告對兩造間就系爭土地具有租賃關係存在，應認
    有即受確認判決之法律上利益。
三、原告主張承租系爭土地從事耕種後，僅因農業生產需要，由原告戊○○、甲○、
    庚○○於承租之系爭土地搭建允許存在之農舍，並無不自任耕作，或擅自變更用
    途之情事，被告竟未於一年前預先通知，亦非於收益季節後次期作業開始前，任
    意終止兩造間之定期租賃契約，被告違法終止兩造租約，不生解消兩造間租賃關
    係，為此請求確認兩造間就系爭土地租賃關係存在等語。被告則以：系爭土地係
    受告知訴訟人出租予被告後，再由被告分別轉租予原告，惟因原告均在系爭土地
    搭蓋建物，不自任耕作，擅自變更用途，均已違反耕地三七五減租條第十六條第
    一、二項及兩造間之租賃契約，而先由受告知訴訟人發函終止與被告間之租賃契
    約，被告自得以同一事由終止與原告間之租賃契約等語，資為抗辯。
四、查系爭土地係受告知訴訟人所有，經受告知訴訟人出租與被告後，被告不自任耕
    作，再將其中銀聯段一八六六之二地號土地，面積０點一三九一公頃，轉租與原
    告戊○○；同段五七九地號土地，轉租與原告陳何琴、甲○，面積各為０點０
    七二八公頃、０點０三三三公頃；同段七七三之二地號土地，面積０點一二三四
    公頃，轉租與原告庚○○之事實，為兩造所不爭執，並有土地登記簿謄本三份、
    公有耕地租賃契約影本五紙在卷可證，自堪信為真實。
五、按承租人非經出租人承諾，不得將租賃物轉租他人。如係租用耕地，則承租人縱
    經出租人承諾，仍不得將耕地全部或一部轉租於他人。又承租人應自任耕作，並
    不得將耕地全部或一部轉租於他人，承租人違反前項規定時，原定租約無效，此
    在民法第四百四十三條第一項前段，土地法第一百零八條，耕地三七五減租條例
    第十六條第一、二項分別設有規定，違反此項禁止規定所訂立之轉租契約，當然
    無效（最高法院四十三年台上字第八六八號判例意旨參照）。本件系爭土地，現
    分別由原告使用中，業經本院依職權履勘現場並囑託台中縣清水地政事務所派員
    會同勘測屬實，並分別製有勘驗筆錄及複丈成果圖在卷可稽，而原告主張使用系
    爭土地，係分別與被告訂立租賃契約之事實，固有前開公有耕地租賃契約影本四
    紙可證，惟系爭土地既係被告先向受告知訴訟人承租後，再分別出租與原告，則
    兩造間就系爭土地所訂立之契約，自屬轉租契約無疑，是不論兩造間嗣後之終止
    租約是否合法，揆諸前開說明，兩造間之轉租契約，自屬無效而不存在，從而，
    原告戊○○請求確認其與被告間就坐落台中縣清水鎮○○段一八六六之二地號田
    地之三七五耕地租賃關係存在；原告乙○○○、甲○請求確認其等與被告間就坐
    落台中縣清水鎮○○段五七九地號田地之三七五耕地租賃關係存在；原告庚○○
    請求確認其與被告間就坐落台中縣清水鎮○○段七七三之二地號田地之三七五耕
    地租賃關係存在，均無理由，應予駁回。
六、因本案事證已臻明確，兩造其餘主張陳述及所提之證據，經審酌與本院前揭判斷
    不生影響，無一一論述之必要，附此敘明。
七、據上論結，本件原告之訴為無理由，依民事訴訟法第七十八條、第八十五條第一
    項前段，判決如主文。
中      華      民      國    九十      年      三      月    二十九    日
                                    臺灣臺中地方法院民事第三庭
~B法      官  楊國精
右為正本係照原本作成
如對本判決上訴，須於判決送達後二十日內，向本院提出上訴狀，同時表明上訴理由
。
中      華      民      國    九十      年      三      月    二十九    日
~B法院書記官


司法院資訊處製作；財團法人民間司法改革基金會備份。
